ACORDAO-COMPLETO-2351776

ACÓRDÃO 3864/2019 ATA 16/2019 - PRIMEIRA CÂMARA

VISTOS, relatados e discutidos estes autos de ato de concessão inicial de aposentadoria à Sra. Bárbara de Alencar Araripe Wanderley, emitido pelo Tribunal Regional Eleitoral de Pernambuco (TRE/PE) .
ACORDAM os ministros do Tribunal de Contas da União, reunidos em sessão da 1ª Câmara, ante as razões expostas pelo relator, em:
9.1. considerar ilegal a aposentadoria da Sra. Bárbara de Alencar Araripe Wanderley (peça 12) , negando-lhe o registro, nos termos do § 1º do art. 260 do Regimento Interno;
9.2. dispensar o ressarcimento das quantias indevidamente recebidas de boa-fé (enunciado 106 da súmula da jurisprudência predominante do Tribunal) ;
9.3. determinar ao Tribunal Regional Eleitoral de Pernambuco que:
9.3.1. em razão da decisão proferida pelo Supremo Tribunal Federal no RE 638115/CE, repercussão geral tese 395, e nos embargos de declaração julgados em 30/6/2017, de relatoria ministro Gilmar Mendes no mesmo Recurso Extraordinário, suspenda todo e qualquer pagamento concernente ao ato impugnado, excluindo as parcelas referentes à incorporação de "quintos" de CJ-2 e de FC-5 dos proventos da interessada, fazendo-se os ajustes necessários, comunicando ao TCU as providências adotadas, nos termos dos arts. 262, caput, do RI/TCU, e 8º, caput, da Resolução TCU 206/2007;
9.3.2. cadastre novo ato de aposentadoria livre da irregularidade verificada, submetendo-o no prazo de 30 (trinta) dias à apreciação deste Tribunal, nos termos do art. 262, caput e § 2º, do RI/TCU e 19, § 3º, da Instrução Normativa TCU 78/2018;
9.3.3. dê ciência, no prazo de 15 (quinze) dias, do inteiro teor desta deliberação à interessada, informando-lhe que o efeito suspensivo proveniente da eventual interposição de recurso não a exime da devolução dos valores percebidos indevidamente após o recebimento da notificação, em caso de não provimento do recurso;
9.4. encerrar o processo e arquivar os presentes autos.

Registro de ato de aposentadoria.

Primeira Câmara

Tribunal Regional Eleitoral de Pernambuco (TRE/PE).

3. Interessada: Bárbara de Alencar Araripe Wanderley (XXX.885.814-XX).

13.1. Ministros presentes: Walton Alencar Rodrigues (Presidente), Benjamin Zymler e Bruno Dantas.
13.2. Ministro-Substituto convocado: Augusto Sherman Cavalcanti.
13.3. Ministro-Substituto presente: Weder de Oliveira (Relator).

ACORDAO-COMPLETO-2432227

Acórdão 10855/2020 - Primeira Câmara

WEDER DE OLIVEIRA

Em exame, ato de concessão inicial de aposentadoria à Sra. Bárbara de Alencar Araripe Wanderley, emitido pelo Tribunal Regional Eleitoral de Roraima (TRE/PE) .
Reproduzo, com ajustes de forma, a instrução do auditor da Sefip (peça 14) , que recebeu anuência do diretor da unidade especializada (peça 15) , bem como manifestação de concordância pelo MP/TCU, representado pelo procurador Rodrigo Medeiros de Lima (peça 16) .
" (...) 
HISTÓRICO
Exame preliminar constatou o pagamento de parcela referente à incorporação de quintos/décimos decorrente de exercício de função de direção, chefia ou assessoramento, de cargo de provimento em comissão ou de natureza especial após a data de publicação da Lei 9.624/1998, em desacordo com a jurisprudência do TCU.
Diante disso, foi enviada diligência à origem (peça 1) , a fim de obter cópia da sentença judicial que autorizou o pagamento da parcela. 
Ademais, tendo em vista que o ato deu entrada no TCU há mais de 5 anos, foi promovida a oitiva da interessada (peça 5) , visando oferecer oportunidade para ampla defesa, nos termos do Acórdão 587/2011-TCU-Plenário, de relatoria do Ministro Valmir Campelo. 
Em resposta, o TRE/PE encaminhou os documentos constantes das peças 4 e 10.  A interessada, apesar de regularmente notificada (peça 6) , não apresentou defesa. 
EXAME TÉCNICO
Verificou-se, na concessão em tela, pagamento de parcela judicial no valor de R$ 5.453,80 (peça 11) , referente à incorporação de quintos, incluindo funções exercidas entre 08/04/1998 e 05/09/2001, em desacordo com a jurisprudência do TCU.  
No âmbito deste Tribunal, os critérios para incorporação de quintos/décimos foram disciplinados no Acórdão 2248/2005-TCU-Plenário, relatado pelo Ministro Lincoln Magalhães da Rocha, abaixo transcrito:
9.2. alterar a redação do subitem 9.2 do Acórdão 931/2003-TCU-Plenário para: 'firmar entendimento de que é devida a incorporação de parcelas de quintos, com fundamento no artigo 3º da MP 2.225-45/2001, observando-se os critérios contidos na redação original dos artigos 3º e 10 da Lei 8.911/94, no período compreendido entre 09/04/98 e 04/09/2001, data da edição da referida medida provisória, sendo a partir de então todas as parcelas incorporadas, inclusive a prevista no artigo 3º da Lei 9.624/98, transformadas em Vantagem Pessoal Nominalmente Identificada - VPNI, admitindo-se, ainda, o cômputo do tempo residual porventura existente em 10/11/1997, desde que não empregado em qualquer incorporação, para concessão da primeira ou de mais uma parcela de quintos na data específica em que for completado o interstício de doze meses, ficando, também, essa derradeira incorporação transformada em VPNI, nos termos do subitem 8.1.2 da Decisão 925/1999 - Plenário.
Todavia, no ano de 2015, o Supremo Tribunal Federal (STF) , ao apreciar o Recurso Extraordinário (RE) 638.115/CE, que teve repercussão geral, deixou assente que as decisões judiciais ou atos emanados pelos poderes Executivo, Legislativo ou Judiciário que determinaram a incorporação de quintos/décimos no período compreendido entre a edição da Lei 9.624/1998 até a edição da Medida Provisória 2.225-45/2001 carecem de fundamento legal e, portanto, violam o princípio da legalidade previsto na Constituição Federal.
Nessa linha foi também a decisão no MS 25.763/DF, assim ementado:
Mandado de segurança. 2. Administrativo. Servidor público. 3. Cabimento do mandado de segurança da União para impugnar ato do Tribunal de Contas da União. 4. Impossibilidade de incorporação de quintos decorrente do exercício de funções comissionadas no período compreendido entre a edição da Lei 9.624/1998 e a MP 2.225-48/2001. Art. 61, § 1º, inciso II, 'a', e 63, inciso I, CF/88. 5. Ausência de fundamentação legal indispensável para incorporação dos quintos no período de 9.4.1998 a 4.9.2001, data da edição da MP 2.225-45/2001. Violação ao princípio constitucional da legalidade. 6. A medida provisória tão somente transformou em Vantagem Pessoal Nominalmente Identificada (VPNI) a incorporação das parcelas a que se referem os arts. 3º e 10 da Lei 8.911, de 11 de julho de 1994, e o art. 3º da Lei 9.624, de 2 de abril de 1998. 7. Inconstitucionalidade do Acórdão 2.248/2005, do TCU e extinção da incorporação de quintos/décimos desde a Lei 9.527/97. 8. Impetração conhecida e segurança concedida.
Destarte, o Acórdão 2248/2005-TCU-Plenário, de relatoria do Ministro Lincoln Magalhães da Rocha, teve sua inconstitucionalidade reconhecida pelo Supremo Tribunal Federal nos autos do Mandado de Segurança 25.763/DF.
Em deliberações recentes, essa Corte de Contas se posicionou acerca da decisão do STF, consignando por meio do Acórdão 2444/2015-TCU-Plenário, de relatoria do Ministro André de Carvalho, que deve ser observado o entendimento daquela Corte Suprema acerca da impossibilidade de incorporação de quintos de função decorrente do exercício de funções no período compreendido entre a edição da Lei 9.624/1998, de 8/4/1998, e da MP 2.225-48/2001, de 4/9/2001 (RE 638.115/CE e MS 25.763/DF) . A mesma orientação foi adotada no Acórdão 5380/2016-TCU-Segunda Câmara, relatado pelo Ministro Vital do Rêgo, e no Acórdão 8788/2016-TCU-Segunda Câmara, de relatoria do Ministro Augusto Nardes.
Instada a se manifestar (peça 5) , a interessada nada disse em sua defesa. 
O TRE/PE, por sua vez, alegou que a incorporação de quintos conferida à inativa está amparada em decisão judicial transitada em julgado no âmbito do Processo n. 2002.83.00.014405-5, anexada (peça 10) . 
A despeito disso, o entendimento do TCU é de que deve ser observado o posicionamento do STF acerca da impossibilidade de incorporação de quintos de função decorrente do exercício de funções no período compreendido entre a edição da Lei 9.624/1998, de 8/4/1998, e da MP 2.225-48/2001, de 4/9/2001 (RE 638.115/CE e MS 25.763/DF) . Assim, o pagamento da rubrica em comento se encontra irregular, pelo que não merece prosperar a presente concessão. 
CONCLUSÃO
Em razão do exposto e tendo em vista as análises realizadas no ato em epígrafe, cabe considerar ilegal e recusar o registro da concessão de aposentadoria à Sra. Bárbara de Alencar Araripe Wanderley, face ao pagamento indevido de parcela referente a quintos, decorrente do exercício de função após 1998.  
Quanto aos valores recebidos de boa-fé pela interessada, encontra-se presente o requisito para aplicação do Enunciado 106 da Súmula da Jurisprudência do TCU, dispensando-se sua devolução.
PROPOSTA DE ENCAMINHAMENTO
Ante o exposto, e de conformidade com o preceituado nos artigos 71, III, da Constituição Federal de 1988; 1º, V, e 39, II, da Lei 8.443/1992; e 1º, VIII, e 259, II, do Regimento Interno/TCU, propõe-se:
considerar ilegal e recusar o registro do ato de aposentadoria de Bárbara de Alencar Araripe Wanderley (CPF: XXX.885.814-XX) ;
dispensar o ressarcimento das quantias indevidamente recebidas de boa-fé, consoante o disposto no Enunciado 106 da Súmula de Jurisprudência do TCU; 
determinar ao Tribunal Regional Eleitoral de Pernambuco que:
faça cessar os pagamentos decorrentes do ato impugnado, comunicando ao TCU, no prazo de quinze dias, as providências adotadas, nos termos dos art. 262, caput, do Regimento Interno do TCU, 8º, caput, da Resolução - TCU 206/2007;
emita novo ato de aposentadoria, livre da irregularidade apontada, e o submeta ao TCU no prazo de trinta dias, nos termos dos arts. 262, § 2º, do Regimento Interno do TCU;
informe à interessada o teor do acórdão que for prolatado, alertando-a de que o efeito suspensivo proveniente de eventual interposição de recurso junto ao TCU não a exime da devolução dos valores indevidamente percebidos após a notificação, em caso de não provimento desse recurso; 
encaminhe ao TCU, no prazo de trinta dias, comprovante da data de sua ciência, nos termos do art. 4º, § 3º, da Resolução - TCU 170/2004."
É o relatório.

não há.

Procurador Rodrigo Medeiros de Lima.

APOSENTADORIA. LEI 9.624/1998. INCORPORAÇÃO INDEVIDA DE QUINTOS. ILEGALIDADE. NEGATIVA DE REGISTRO. DETERMINAÇÃO. ARQUIVO.

APOSENTADORIA (APOS)

Secretaria de Fiscalização de Pessoal (Sefip).

Trata-se de ato de concessão inicial de aposentadoria à Sra. Bárbara de Alencar Araripe Wanderley (peça 12) , emitido pelo Tribunal Regional Eleitoral de Pernambuco (TRE/PE) .
A Sefip, por ter verificado, no contracheque da aposentada, a incorporação de "quintos" de função exercida (CJ-2 e FC-5) após 8/4/1998, data da edição da Lei 9.624/1998, (conversão da MP 1.644-41, de 1998) , que vedou tal possibilidade, diligenciou o TRE/PE para obter cópia da sentença judicial que autorizou o pagamento da parcela, bem como promoveu a oitiva da interessada para assegurar-lhe a oportunidade do uso das garantias constitucionais do contraditório e da ampla defesa, uma vez que o ato deu entrada há mais de 5 (cinco) anos no TCU.
A Sra. Bárbara de Alencar Araripe Wanderley permaneceu silente, enquanto o TRE/PE encaminhou informações e documentos os quais atestam que a incorporação de quintos conferida à interessada está amparada em decisão judicial transitada em julgado no âmbito do Processo 2002.83.00.014405-5 (peça 10) .
Com relação à análise da resposta do órgão jurisdicionado, a Sefip aduz que "o entendimento do TCU é de que deve ser observado o posicionamento do STF acerca da impossibilidade de incorporação de quintos de função decorrente do exercício de funções no período compreendido entre a edição da Lei 9.624/1998, de 8/4/1998, e da MP 2.225-48/2001, de 4/9/2001 (RE 638.115/CE e MS 25.763/DF) . Assim, o pagamento da rubrica em comento se encontra irregular, pelo que não merece prosperar a presente concessão" (peça 14, p. 2) .
Dessa feita, sendo acompanhada pelo Parquet especializado, propôs a ilegalidade e a recusa de registro aos atos de concessão de aposentadoria da Sra. Bárbara de Alencar Araripe Wanderley, a dispensa da devolução dos valores recebidos (Súmula TCU 106) , fazer determinação ao TRE/PE para cessar os pagamentos ora impugnados e para cadastrar novo ato livre da irregularidade detectada, além das comunicações de praxe à interessada.
II
A Sefip constatou o pagamento de parcela referente à incorporação de "quintos" após a data de publicação da Lei 9.624/1998 e procedeu medidas saneadoras para o esclarecimento da irregularidade.
Como bem exposto pela Sefip, seguido pelo MP/TCU, a incorporação de "quintos" prevista no art. 62 da Lei 8.112/1990 ficou limitada até 8/4/1998, data de publicação da Lei 9.624/1998.
A controvérsia afeta à incorporação ou não de parcelas das gratificações ocupadas no período compreendido de 8/4/1998 a 4/9/2001 foi definitivamente resolvida, pelo Supremo Tribunal Federal, no RE 638.115/CE (que teve repercussão geral reconhecida, Tese 395) :
"Tema: 395 - Incorporação de quintos decorrentes do exercício de funções comissionadas e/ou gratificadas.
Tese: Ofende o princípio da legalidade a decisão que concede a incorporação de quintos pelo exercício de função comissionada no período de 8/4/1998 até 4/9/2001, ante a carência de fundamento legal. Obs: Redação da tese aprovada nos termos do item 2 da Ata da 12ª Sessão Administrativa do STF, realizada em 09/12/2015. "
Tendo em vista o disposto acima, acompanho a proposta de ilegalidade da Sefip à qual anuiu o Parquet. 
De fato, o pagamento de tal rubrica se encontra amparada em sentença proferida no âmbito do Processo 2002.83.00.014405-5, já transitado em julgado, ajuizado pelo Sindicato dos Trabalhadores do Poder Judiciário Federal em Pernambuco-Sintrajuf (peça 10, p. 2 e 14) .
Porém, ainda que haja decisão judicial vigente determinando o pagamento da parcela de "quintos", não vejo óbice, em razão do princípio da independência das instâncias, para que este Tribunal manifeste entendimento diverso daquele declarado por instâncias do Poder Judiciário, com o julgamento pela ilegalidade de atos de aposentadoria com vantagens amparadas em decisões judiciais, como no caso dos presentes autos.
Para o caso aqui discutido, acerca da incorporação dos "quintos" com base em decisão judicial, aplica-se o entendimento proferido pelo STF quando do julgamento, em 30/6/2017, de embargos de declaração opostos no âmbito do RE 638.115/CE, de relatoria do ministro Gilmar Mendes:
"Embargos de declaração no recurso extraordinário. 2. Repercussão Geral. 3. Direito Administrativo. 4. Servidor público. 5. Incorporação de quintos decorrente do exercício de funções comissionadas no período compreendido entre a edição da Lei 9.624/1998 e a MP 2.225-48/2001. Impossibilidade. 6. Cessada a ultratividade das incorporações em qualquer hipótese, seja decorrente de decisões administrativas ou de decisões judiciais transitadas em julgado. RE-RG 730.462, Rel. Min. Teori Zavascki. 7. Ausência de omissão, contradição ou obscuridade. 8. Embargos rejeitados."
Em seu voto, que conduziu a decisão acima, o ministro Gilmar Mendes assim se manifestou:
"...tendo em vista que o pagamento dos quintos incorporados no período entre 8.4.1998 até 4.9.2001 foi declarado inconstitucional e refere-se a relação jurídica de trato continuado, há que se reconhecer a necessidade de cessação imediata do pagamento da mencionada verba, sem que isso caracterize afronta à coisa julgada e sem que seja necessário o ajuizamento de ação rescisória."
O Tribunal decidiu, nesse mesmo sentido, em 14/5/2019, por meio do Acórdão 3745/2019-TCU-Primeira Câmara:
"APOSENTADORIA. LEI 9.624/1998. INCORPORAÇÃO INDEVIDA DE QUINTOS. ILEGALIDADE. NEGATIVA DE REGISTRO. DETERMINAÇÃO. ARQUIVO.
Como se depreende da leitura dos excertos reproduzidos acima, é cabível determinação para sustação do pagamento dos "quintos", mesmo que decorrente de decisão judicial transitada em julgado, sendo ampla a jurisprudência do TCU neste sentido (acórdãos TCU 8615/2018, 8209/2018, 2247/2018, 9190/2017-1ª Câmara, 5095/2018, 5094/2018 e 9717/2017-2ª Câmara, entre outros) .
O entendimento descrito, a partir do reconhecimento da repercussão geral do julgamento do RE 638.115/CE em 2011, obsta a alegação da interessada no sentido de "afastar qualquer impressão de inconsistência em minha incorporação de quintos, porque decorrente de decisões judiciais que, naturalmente, interpretaram e aplicaram a lei ao caso em concreto acerca da jurisprudência" (peça 13, p. 7) .
Com efeito, na contagem do tempo para incorporação de "quintos" em retribuição ao exercício de funções comissionada ou cargos em comissão, devem ser expurgados todos os períodos posteriores a 9/4/1998.
Portanto, devem ser desconsiderados para fins de incorporação, o tempo relativo a ocupação de CJ-2 de 9/4/1998 a 15/4/1999, bem como o de ocupação de FC-5 de 16/4/1999 a 28/10/1999, fazendo-se os ajustes necessários para se considerar o exercício de outras funções, notadamente, a FC-4.
Diante dessas considerações, acolho a proposta de mérito formulada pela Sefip, que contou com a anuência do MP/TCU, em consonância com as decisões emanadas do Supremo Tribunal Federal e precedentes deste Tribunal. 
	Assim, manifesto-me pela aprovação do acórdão que ora submeto à apreciação deste Colegiado.
TCU, Sala das Sessões Ministro Luciano Brandão Alves de Souza, em 21 de maio de 2019.
Weder de Oliveira 
Relator